【裁判字號】    98,台上,6367
【裁判日期】    981029
【裁判案由】    違反政府採購法
【裁判全文】
最高法院刑事判決            九十八年度台上字第六三六七號
上  訴  人  台灣高等法院檢察署檢察官
被      告  甲○○
選任辯護人  張德銘律師
上列上訴人因違反政府採購法案件，不服台灣高等法院中華民國
九十六年三月二十七日第二審判決（九十五年度上訴字第四六四
四號，起訴案號：台灣板橋地方法院檢察署九十三年度偵字第七
三五七、一八四八三號），提起上訴，本院判決如下：
    主  文
原判決撤銷，發回台灣高等法院。
    理  由
本件原判決以：公訴意旨略以被告甲○○係汎銘企業股份有限公
司（下稱汎銘公司）負責人，緣台中縣政府編列預算新台幣（下
同）一億零九百二十萬元，擬於民國九十二年間採購四十二輛八
立方米密封式垃圾車，大郁特殊重機股份有限公司（下稱大郁公
司）負責人鍾華昌（涉犯違反政府採購法罪嫌，另案審理中）有
意投標，即透過其友人賴隆振找上台中縣議會議長張清堂幫忙，
張清堂乃指派秘書陳健楷負責處理，鍾華昌另得知被告與台中縣
環境保護局（下稱台中縣環保局）局長蔣萬福熟識，乃與被告達
成合作協議，由被告負責綁標，鍾華昌負責協調國內垃圾車底盤
進口商配合不出售底盤予其他廠商及不提供投標所須之證明文件
；九十二年一月間起，鍾華昌即與裕佳汽車股份有限公司（下稱
裕佳公司）經理林茂盛、裕益汽車股份有限公司（下稱裕益公司
）直營部部長劉和光及直營部營業員王德政、長源汽車股份有限
公司（下稱長源公司）直營部課長黃昭彬、台灣五十鈴汽車工業
股份有限公司（下稱五十鈴公司）協理何金贊及騰達航勤機械股
份有限公司（下稱騰達公司）商用車部經理王建國等人協商十餘
次，最後達成協議，由大郁公司分別付給裕益公司、裕佳公司、
五十鈴公司、長源公司及騰達公司每輛車二萬元（每家公司八十
四萬元）做為配合之條件，鍾華昌並決定使用長源公司代理進口
之底盤參加投標；九十三年三月間，被告至台中縣環保局找蔣萬
福磋商後，即將用以綁標之相關資料交予台中縣環保局行政室主
任徐照東轉交予承辦人曾珠惠製作採購案之規格說明，並要求加
入垃圾車車斗須「電著塗裝、熱浸鍍鋅」之特殊規格；嗣曾珠惠
果依被告之意，訂出招標規範，其中車斗須「電著塗裝、熱浸鍍
鋅」；進口業者須提供原廠證明文件均屬特殊限制，用以排除其
他廠商。惟該招標規範於九十二年五月五日在網路上公告後，即
引起其他有意投標之廠商強烈異議，致曾珠惠不得不暫停採購，
嗣至九十二年八月二十二日最後一次更正公告時，招標規範所訂
之特殊限制均已刪除，且有漢華環消科技股份有限公司負責人鄒
李清執意投標，被告即與鍾華昌於九十二年八月底某日，邀約鄒
李清至台北市○○○路○段二十一號「儷豪酒店」吃飯，席間被
告與鍾華昌即恐嚇鄒李清不得投標，「否則大家走著瞧」，鄒李
清不得已只好退出投標；九十二年八月二十七日前開招標案開標
，鍾華昌因綁標失敗乃決定低價搶標，最後由大郁公司以八千六
百一十萬元低價得標，大郁公司因低價搶標，原先承諾林茂盛等
人之條件乃重新協議為每輛一萬元，並已全數支付，因認被告涉
有政府採購法第八十七條第一項之意圖使廠商不為投標而施脅迫
罪及同條第四項之使廠商不為投標罪嫌等語。但經原審審理結果
，認為不能證明被告犯罪，因而維持第一審諭知被告無罪之判決
，駁回檢察官在第二審之上訴。固非無見。
惟按：客觀上為法院認定事實及適用法律基礎之證據，雖已調查
而其內容尚未明瞭者，即與未經調查無異，如遽行判決，仍屬應
於審判期日調查之證據而未予調查之違法。原判決採用證人曾珠
惠、徐照東、郭宏耀、鄒李清等於第一審之證詞，以台中縣環保
局九十二年度四十二輛垃圾車採購案之規格說明，尚屬一般政府
機關採購垃圾車之常見型態，台灣地區通常廠商均可符合資格，
被告亦無使廠商不為投標而施脅迫或以協議方式使廠商不為投標
之行為，乃認被告並無被訴之犯行。而查：(一)、鍾華昌於台灣台
中地方法院九十六年度訴字第二六一三號曾珠惠等被訴貪污等案
件審理中證稱：「（關於台中縣環保局四十二輛垃圾車採購的投
標，你有無跟甲○○洽談合作事宜？）這個案子，基本上就是我
與甲○○合作的提案。……（為何你同意給賴振隆百分之三報酬
？）因為這個案子，我本來就是一個圍標的案子，我已經先與底
盤商談好了，但是有其他的競爭者，我需要資訊，才能有正確的
判斷，我要有正確的資訊，我是想要借勢。……（本件四十二輛
垃圾車採購，你與賴振隆有合作？）賴振隆應該不算是合作，我
合作的對象是甲○○。」等語，一再強調其於本件採購案件之圍
標，與被告間之合作關係，及確有與底盤商談妥配合綁標之情事
（見上揭貪污案影印卷三第一三、一四、二二頁）。且上揭案件
，經台灣台中地方法院審理結果，認曾珠惠承辦本件垃圾車採購
案，確有配合鍾華昌綁標規格，於招標公告限制廠商投標資格之
事實，其間並先後經有意參與投標之營亨實業股份有限公司等多
家廠商提出異議後，始予更改，犯貪污治罪條例第四條第一項第
三款、第二項之購辦公用器材舞弊未遂罪，並與鍾華昌間有犯意
聯絡及行為分擔為共同正犯等情在案（於九十七年五月一日判決
後，現於台灣高等法院台中分院以九十七年度上訴字第一四六五
號案件審理中）；如果無訛，依鍾華昌所述其與被告間就本件綁
標案既屬合作關係，且檢察官起訴書已敘及被告如何與鍾華昌合
謀，並由承辦公務之曾珠惠訂定招標規範，而為共同綁標之全部
涉案事實，則被告是否亦為該貪污犯罪之共同正犯，且在本件起
訴範圍之內，即非無調查詳求之餘地。(二)、裕益公司、裕佳公司
、五十鈴公司、長源公司及騰達公司等五家公司，確收到大郁公
司給付面額分別為四十二萬元或二十一萬元之支票，有林茂盛、
劉和光、王德政、黃昭彬、何金贊、王建國於法務部調查局台北
縣調查站之供述可稽（見第一八四八三號影印偵查卷一第四八六
、四八七、五００、五一八、五三七、五四九頁），其金額恰與
台中縣政府採購四十二輛垃圾車依每車二萬元或一萬元（鍾華昌
允付長源公司公關費）減半後之數額相當，是否即為檢察官起訴
書所指被告與鍾華昌，為使其他廠商無法參與投標，與上揭廠商
達成協議，配合不出售底盤予其他廠商及不提供投標所須之證明
文件，而所為之給付，攸關被告有無參與綁標事實之認定，亦有
究明之必要。(三)、鍾華昌於法務部調查局台北縣調查站應詢時供
稱：伊與被告間有一些酒帳及賭帳，扣除之後，總共開二張支票
合計一千二百五十二萬四千九百七十六元（林憲邦名義簽發票號
SJ0000000、SJ0000000，面額分別為五百五十一萬二千四百八十
八元及七百零一萬二千四百八十八元，到期日為九十二年十月二
十一日、九十三年三月二十一日），作為與被告合作本件垃圾車
採購標案之對價，該二張支票由伊於開標前七至十天左右親自交
給被告收受等語（見第一八四八三號影印偵查卷一第一０七頁，
並參酌第一０一頁被告之調查筆錄），於上揭貪污案件之第一審
審理中仍為該部分之證述（見上揭貪污案第一審影印卷三第三三
、四一頁）各在卷，供明其與被告合作之代價。其陳述之可信性
，得否以前開支票之往來紀錄資為補強？亦應予查明，始足瞭解
鍾華昌所供之虛實。乃原審未遑斟酌上揭事證，詳為勾稽慎斷，
遽憑曾珠惠等在第一審否認犯罪之供詞，認被告並無被訴之犯行
，自嫌速斷，而有調查職責未盡之違背法令。以上或為上訴意旨
所指摘，或為本院得依職權調查之事項，應認原判決有撤銷發回
更審之原因。
據上論結，應依刑事訴訟法第三百九十七條、第四百零一條，判
決如主文。
中    華    民    國  九十八  年    十    月  二十九  日
                      最高法院刑事第九庭
                          審判長法官  邵  燕  玲
                                法官  李  伯  道
                                法官  孫  增  同
                                法官  李  英  勇
                                法官  林  勤  純
      本件正本證明與原本無異
                                      書  記  官
中    華    民    國  九十八  年   十一   月    四    日
                                                      V


司法院資訊處製作；財團法人民間司法改革基金會備份。
